【裁判字號】    95,台上,7134
【裁判日期】    951222
【裁判案由】    貪污
【裁判全文】
最高法院刑事判決            九十五年度台上字第七一三四號
上 訴 人  台灣高等法院台中分院檢察署檢察官
被    告  甲○○
上列上訴人因被告貪污案件，不服台灣高等法院台中分院中華民
國九十五年八月九日第二審更審判決（九十五年度上更(二)字第一
五六號，起訴案號：台灣南投地方法院檢察署九十二年度偵字第
一０二九號），提起上訴，本院判決如下：
    主  文
原判決撤銷，發回台灣高等法院台中分院。
    理  由
本件原判決以公訴意旨略稱：被告甲○○原係南投縣南投市營盤
國民小學（下稱營盤國小）校長（現為同縣名間鄉田豐國民小學
校長），負責綜理學校行政等業務。簡火連（已判刑確定）原係
營盤國小總務主任（已退休），負責承辦該校工程管理及經費核
銷等業務，均為依據法令從事公務之人員。營盤國小校舍因九二
一地震受損，由內政部營建署代辦校園重建工程招標，經寶祥營
造廠有限公司以新台幣（下同）六千七百十六萬零八百五十二元
得標，並核定工程管理費為三十三萬四千四百七十八元。依「台
灣省各機關工程管理費支用要點」規定，該工程管理費應動支於
工作人員差旅費、趕工加班、誤餐及因公傷亡之醫藥、慰問等費
用項目。被告及簡火連明知校長及學校兼任行政職人員於寒暑假
期間，平常日應到校上班，上班時間不能申報加班，且平常上班
日申報加班每日不得超過四小時，每月不得超過三十小時，仍基
於共同詐取財物之概括犯意聯絡，利用職務上之機會，由被告指
示簡火連製作不實之加班請示單、加班費請領清冊等資料，虛報
被告、簡火連及已退休之前總務主任吳合典自八十九年十月間至
九十年八月間上班時間內加班，並偽造吳合典之署押及盜用其印
章於該請示單及清冊上，函報南投縣政府，圖謀虛報核銷，經南
投縣政府教育局以不合規定退件二次。被告、簡火連為規避申報
加班之限制，復由簡火連另行製作被告、簡火連及吳合典在施工
前至完工後期間（即八十九年七月間至九十年十一月間）之不實
加班請示單、加班費請領清冊等件，偽簽「吳合典」署押並盜用
其印章，於九十一年一月四日函報南投縣政府，經南投縣政府教
育局同意核銷撥付，被告、簡火連因而各詐得工程管理費六萬三
千九百三十六元、六萬四千五百八十四元。另虛報吳合典加班費
五千元部分，因吳合典已於九十年二月一日退休而拒領。被告遂
指示李育慧代領後捐贈予營盤國小，並製作不實之收據，足以生
損害於公文書之正確性及吳合典等情。因認被告涉有貪污治罪條
例第五條第一項第二款，刑法第二百十三條、第二百十六條、第
二百十七條第一項等罪嫌。經審理結果，認不能證明被告犯罪，
爰撤銷第一審關於被告科刑部分之判決，改判諭知被告無罪。固
非無見。
惟查原判決依憑南投縣政府九十三年十一月二十二日府教國字第
０九三０二０九二五二０函，認營盤國小九二一震災校舍重建工
程之監工加班費請領工作，屬校長及總務主任之權責，被告身為
該校行政首長，核批總務主任職權內製作之加班請示單及加班費
印領清冊，並非無權製作公文書，不符刑法第二百十一條偽造公
文書罪之構成要件（見原判決第十二頁第七行至第十八行）。經
核南投縣政府前揭函記載：「一、就該校『學校校務工作執掌明
細表』中有關『辦理各項營繕工程』一項，該校『九二一震災校
舍重建工程』係羅列於總務處工作項下，由總務主任負責辦理。
二、該校同仁辦理各項業務，如遇需加班處理情事，由各業務承
辦人於事前填具加班請示單呈首長核可後實施。」（見原審上訴
卷第九十三頁），其中函旨二所謂「業務承辦人」，是否即指總
務主任？抑係需加班處理業務之承辦人？倘屬前者，則總務主任
簡火連有權製作之吳合典「加班請示單」，何以仍須加蓋「吳合
典」印章（見第一審卷第二三０頁正、反面）？如屬後者，簡火
連又有何製作權可言？而吳合典之「加班費印領清冊」（見第一
審卷第二一一頁），依其記載形式觀之，是否足以為表示吳合典
領取加班費之意思，而具有收據之性質？均欠明瞭。實情如何，
仍應究明釐清，始足為判決之基礎。再，原判決謂依會議紀錄及
證人宋輝山之證言，吳合典確於八十九年八月十八日下午七時參
與校園重建協商會議，同年九月十九日下午四時、七時三十分許
參與校園重建規劃設計第二次、第三次會議，且自八十九年八月
十六日起因配合鑽探公司勘察工地等工作而每天加班（見原判決
第十二頁第二十行至第二十七行）。但依「加班請示單」所載，
吳合典加班時間為八十九年十一月十一日、十一月二十六日、十
二月十日、十二月二十四日，及九十年一月七日、一月十四日、
一月二十八日，與前述加班時間不相符合，加班事由亦有歧異（
見第一審卷第二三０頁正、反面），究竟何者為是？亦有再事探
求之餘地。上訴意旨指摘原判決違背法令，尚非全無理由，應認
仍有撤銷發回更審之原因。
據上論結，應依刑事訴訟法第三百九十七條、第四百零一條，判
決如主文。
中    華    民    國  九十五  年   十二   月  二十二  日
                      最高法院刑事第二庭
                          審判長法官  紀  俊  乾
                                法官  黃  正  興
                                法官  陳  東  誥
                                法官  林  開  任
                                法官  林  立  華
      本件正本證明與原本無異
                                      書  記  官
中    華    民    國  九十五  年   十二   月  二十五  日
                                                     m


司法院資訊處製作；財團法人民間司法改革基金會備份。
